---
# Só mude aqui!!!!
author: "Wadmilson Costa da Fonseca e Cruz"
title: "Variáveis Aleatórias e Distribuição Especiais de Probabilidade"
bibliography: referencias.bib
# A partir daqui nao faca alteracoes!!!!!
link-citations: true
csl: associacao-brasileira-de-normas-tecnicas-ipea.csl
subtitle: "<a href='https://bendeivide.github.io/courses/epaec/' target='_blank'>Estatística e Probabilidade</a> </br> <a href='https://bendeivide.github.io' target='_blank'>Prof. Ben Dêivide (DEFIM/CAP/UFSJ)</a>"
include-before-body: header.html
date: today
lang: pt-BR
format:
  html:
    toc: true
    number-sections: true
    theme: bootstrap
    #css: styles.css
    code-fold: true
    code-tools: true
execute:
  echo: true
  warning: false
  message: false
---


## 📌 Introdução

Uma variável aleatória é uma função definida no espaço amostral que assume valores num conjunto de números reais, de modo que para qualquer intervalo real, o conjunto de resultados que levam a valores dentro desse intervalo seja um evento, podem ser classificadas em variáveis aleatórias discretas (assumem valores em um conjunto enumerável), contínuas (um intervalo da reta real) e mistas (WIKIPÉDIA, 2025).



## 🎯 Objetivos

O foco deste relatorio consite em conhecer as variáveis aleatórias discritivas e continuas, suas distribuições especiais de probabilidade (distribuição binomial, poisson, e normal), e também, aprofundar sobre duas outras distribuições de probabilidade de cada um dos dois tipos de variéveis aleatórias (discreta e continua).

---

## 📚  Fundamentação Teórica

### Variáveis aleatorias

Sendo uma função que associa cada resultado de um experimento aleatório a um número real, permitindo quantificar e analisar fenômenos incertos, ou seja, transforma os resultados qualitativos ou não numéricos do espaço amostral em valores numéricos, facilitando o cálculo de probabilidades e medidas estatísticas (Wikipédia, 2025), ela é classificada como:

* *Variáveis aleatórias discretas* - são as que assumem valores em um conjunto finito ou infinito enumerável de números, ou seja, seus valores podem ser contados um a um.

Exemplos: número de caras ao lançar uma moeda, quantidade de peças defeituosas em um lote, número de clientes que chegam a uma loja em uma hora.

Sua probabilidade é definida pela função massa de probabilidade:
$$P(X = x_i) = p_i, \quad \text{com} \quad p_i \geq 0 \quad \text{e} \quad \sum p_i = 1$$

Ela possui distribuição de probabilidade (descreve como os valores da variável aleatória se distribuem e quais são suas respectivas probabilidades de ocorrência) como: bernoulli, binomial, poisson, geométrica, hipergeométrica, uniforme discreta, etc.

* *Variáveis aleatórias contínuas* - são as que podem assumir qualquer valor de um intervalo ou união de intervalos de números reais, um conjunto infinito e não enumerável.

Exemplos: altura de uma pessoa, tempo de duração de um processo, peso de um produto.

Sua probabilidade de assumir exatamente um valor isolado é zero. Usa-se a função densidade de probabilidade $f(x)$, onde:
$$P(a \leq X \leq b) = \int_{a}^{b} f(x) dx, \quad \text{com} \quad f(x) \geq 0 \quad \text{e} \quad \int_{-\infty}^{+\infty} f(x) dx = 1$$

As variáveis aleatórias contínuas também possuem distribuição de probabilidade como: uniforme contínua, normal, exponencial, gama, qui-quadrado, etc.

* *Variáveis aleatórias mistas* - que combinam características das duas anteriores, apresentando pontos com probabilidade definida e intervalos onde a probabilidade é calculada por meio de uma função densidade. Elas são menos frequentes em estudos introdutórios.

---

## Distribuições Especiais da Probabilidade

Na turma falamos sobre distribuições binomial, poisson e normal, buscaremos entender o funcionamento dessas distribuições.

1- Distribuição Binomial

É uma distribuição de probabilidade discreta que descreve o número de sucessos obtidos em uma sequência de $n$ ensaios independentes, em que cada ensaio tem apenas dois resultados possíveis: sucesso ou fracasso, e a probabilidade de sucesso $p$ permanece constante em todos os ensaios.

Sua função de probabilidade é dada por:
$$P(X = x) = \binom{n}{x} \cdot p^x \cdot (1-p)^{n-x}, \quad x = 0, 1, 2, \dots, n$$

Onde:
 $n$ = número total de ensaios;
 $x$ = número de sucessos desejados;
 $p$ = probabilidade de sucesso em um único ensaio;
 $\binom{n}{x}$ = coeficiente binomial, calculado por $\dfrac{n!}{x! \cdot (n-x)!}$

Exemplo: Um sistema automatizado de controle verifica o funcionamento de sensores instalados em um equipamento. Verificou-se que a probabilidade de um sensor estar em perfeito funcionamento é de 92%. Se forem selecionados 6 sensores aleatoriamente para inspeção. Qual é a probabilidade de que exatamente 5 deles estejam funcionando corretamente?

Resolução:

- $n = 6$ → número total de sensores inspecionados,
- $x = 5$ → número de sensores em perfeito funcionamento

- $p = 0,92$ → probabilidade de um sensor funcionar corretamente

- $1 - p = 0,08$ → probabilidade de um sensor apresentar defeito


$$P(X = x) = \binom{n}{x} \cdot p^x \cdot (1-p)^{n-x}, \quad x = 0, 1, 2, \dots, n$$
$$\binom{6}{5} = \frac{6!}{5! \cdot (6-5)!} = \frac{6 \times 5!}{5! \times 1!} = 6$$

$$P(X = 5) = 6 \cdot (0,92)^5 \cdot (0,08)^1$$
$$P(X = 5) = 6 \times 0,6590815 \times 0,08 = 0,3164$$
A probabilidade de que exatamente 5 dos 6 sensores estejam funcionando corretamente é de *31,64%*.

```{r}
library(leem)
n <- 6    # número total de sensores inspecionados
p <- 0.92 # probabilidade de funcionamento correto
x <- 5    # número de sensores em perfeito funcionamento
probabilidade <- dbinom(x = x, size = n, prob = p)
cat("Probabilidade de exatamente", x, "sensores funcionando corretamente =", round(probabilidade * 100, 2), "%\n")
```

2- Distribuição de Poisson

É uma distribuição de probabilidade discreta, utilizada para determinar a probabilidade de que um determinado número de eventos ocorra dentro de um intervalo fixo de tempo, espaço, volume ou outra unidade definida, desde que esses eventos aconteçam de forma independente e com uma taxa média de ocorrência constante.

Principais características:

* os eventos ocorrem de maneira aleatória e independente entre si;

* a taxa média de ocorrência, representada por $\lambda$ (lambda), permanece constante ao longo de todo o intervalo analisado;

* não há sobreposição entre os eventos;

* a variável aleatória $X$ indica o número de eventos observados, podendo assumir apenas valores inteiros não negativos: $0, 1, 2, 3, \dots$.

Sua função de probabilidade é dada por: 
$$P(X = x) = \frac{\lambda^x \cdot e^{-\lambda}}{x!}$$

Onde:

* $P(X = x)$: probabilidade de ocorrer exatamente $x$ eventos no intervalo considerado;

* $\lambda$: taxa média ou valor esperado de eventos no intervalo ($\lambda > 0$);

* $e$: número de Euler, cujo valor aproximado é $2,71828$;

* $x$: número de eventos para o qual se deseja calcular a probabilidade;

* $x!$: fatorial do valor $x$.

Exemplo: Em um sistema automatizado, verifica-se que a taxa média de falhas em um equipamento é de 3 falhas por semana. Qual é a probabilidade de ocorrerem **exatamente 2 falhas em uma semana?

Resolução:

- $\lambda = 3$ → taxa média de falhas por semana
- $x = 2$ → número de falhas para o qual queremos calcular a probabilidade

$$
\begin{align*}
P(X = 2) &= \frac{3^2 \cdot e^{-3}}{2!} \\
&= \frac{9 \cdot 0,049787}{2} \\
&= \frac{0,448083}{2} \\
&= 0,2240
\end{align*}
$$

A probabilidade de ocorrerem exatamente 2 falhas em uma semana é de aproximadamente *22,40%*.

```{r}

library(leem)
lambda <- 3   # taxa média de ocorrência
x <- 2        # número de eventos desejado
probabilidade <- dpois(x = x, lambda = lambda)
cat("Probabilidade de ocorrerem exatamente", x, "falhas =", round(probabilidade * 100, 2), "%\n")

```

3- Distribuição Normal

É a distribuição de probabilidade continua mais usada, que serve para descrever como os valores de uma grandeza se distribuem na maioria das vezes. Seu gráfico tem o formato de um sino por isso também é chamada de curva em forma de sino.

Tem como principais características:

* é definida por apenas dois valores;

* $\mu$ (média): o valor que fica bem no centro;

* $\sigma$ (desvio padrão): mostra o quanto os valores se afastam da média;

* é *simétrica*: a metade da esquerda é igual à metade da direita;

* a média, o valor do meio e o valor que mais aparece são todos iguais e ficam no centro;

* toda a área embaixo da curva vale 1 (ou 100%), que corresponde à probabilidade total;

Sua função de probabilidade é dada por:
$$
f(x) = \frac{1}{\sigma\sqrt{2\pi}} \cdot e^{-\frac{1}{2}\left(\frac{x - \mu}{\sigma}\right)^2}
$$

Onde o:

* $x$: o valor que queremos analisar;

* $\mu$: média dos valores;

* $\sigma$: desvio padrão;

* $\pi \approx 3,14$ e $e \approx 2,72$: números constantes.


Regra simples da distribuição normal:

* cerca de *68%* dos valores ficam bem próximos da média;

* cerca de *95%* ficam um pouco mais afastados;

* quase *100%* ficam dentro de uma faixa ao redor da média.

A distribuição normal padrão é um caso especial onde:

* média $\mu = 0$;

* desvio padrão $\sigma = 1$;

* qualquer valor $x$ pode ser transformado em $z$:
$$
z = \frac{x - \mu}{\sigma}
$$


Exemplo: Em um processo de fabricação, os diâmetros de eixos produzidos por uma máquina seguem uma distribuição normal com média $\mu = 15$ mm e desvio padrão $\sigma = 0,2$ mm. Para que o eixo seja aprovado, seu diâmetro deve estar entre *14,7 mm e 15,3 mm*. Qual é a probabilidade de que um eixo escolhido ao acaso esteja dentro da especificação?

Resolução:

* $\mu = 15$ mm → média dos diâmetros
* $\sigma = 0,2$ mm → desvio padrão
* Limite inferior: $a = 14,7$ mm
* Limite superior: $b = 15,3$ mm

Primeiro, transformamos os valores em valores padronizados $z$:
$$
z_1 = \frac{a - \mu}{\sigma} = \frac{14,7 - 15}{0,2} = \frac{-0,3}{0,2} = -1,5
$$
$$
z_2 = \frac{b - \mu}{\sigma} = \frac{15,3 - 15}{0,2} = \frac{0,3}{0,2} = +1,5
$$

A probabilidade procurada é:
$$
P(14,7 < X < 15,3) = P(-1,5 < Z < 1,5)
$$

Consultando a tabela da distribuição normal:
$$
P(Z < 1,5) = 0,9332 \quad \text{e} \quad P(Z > -1,5) = 0,0668
$$

$$
P(-1,5 < Z < 1,5) = 0,9332 - 0,0668 = 0,8664
$$

A probabilidade de o eixo estar dentro da especificação é de *86,64%*.

```{r}

library(leem)
mu <- 15       # média
sigma <- 0.2   # desvio padrão
a <- 14.7      # limite inferior
b <- 15.3      # limite superior
probabilidade <- pnorm(q = b, mean = mu, sd = sigma) - pnorm(q = a, mean = mu, sd = sigma)
cat("Probabilidade de o eixo estar dentro da especificação =", round(probabilidade * 100, 2), "%\n")
```

### Outras Distribuições Especiais de Probabilidade

Dentro das variáveis aleatórias discretas, tirando a distribuição binomial, e poisson temos outars duas distribuições de probabilidade que são:

1- Distribuição Geometrica

Sendo a distribuição de probabilidade discreta, usada para calcular a chance de que o primeiro sucesso ocorra apenas na $x$-ésima tentativa, em uma sequência de ensaios independentes, onde cada tentativa tem apenas dois resultados possíveis: sucesso ou fracasso, e a probabilidade de sucesso $p$ é sempre a mesma.

Contendo características como:

* cada tentativa tem apenas dois resultados: *sucesso* ou *fracasso*;

* as tentativas são *independentes* umas das outras;

* a probabilidade de sucesso $p$ é *constante* em todas as tentativas;

* o objetivo é saber *em qual tentativa vai ocorrer o primeiro sucesso*;

* a variável aleatória $X$ pode assumir os valores: $x = 1, 2, 3, 4, \dots$ (não tem limite máximo).

Sua função de probabilidade é dada por:
$$P(X = x) = (1 - p)^{x - 1} \cdot p, \quad x = 1, 2, 3, \dots$$

Onde o:

* $P(X = x)$: probabilidade de que o primeiro sucesso aconteça exatamente na $x$-ésima tentativa;

* $p$: probabilidade de sucesso em uma única tentativa ($0 < p < 1$);

* $1 - p$: probabilidade de fracasso em uma única tentativa;

* $x - 1$: número de fracassos que ocorrem *antes* do primeiro sucesso.

Essa destribuição é aplicada em exemplos como: número de tentativas até que uma máquina consiga executar uma operação corretamente, a quantidade de peças inspecionadas até encontrar a primeira que esteja dentro da especificação, número de tentativas para acertar o ajuste de um sensor, quantidade de testes realizados até que um equipamento funcione como esperado, etc.

Exemplo: Em um processo de calibração de um sensor de posição usado em sistemas automatizados, verifica-se que a probabilidade de a calibração ficar dentro das especificações técnicas em cada tentativa é de *25%*. Qual é a probabilidade de que a *primeira calibração bem-sucedida* ocorra exatamente na *5ª tentativa*?

Resolução:

* $p = 0,25$ → probabilidade de sucesso (calibração correta)
* $1 - p = 0,75$ → probabilidade de fracasso
* $x = 5$ → tentativa em que queremos calcular a probabilidade

Substituindo os valores na fórmula, temos:

$$
\begin{align*}
P(X = 5) &= (1 - 0,25)^{5 - 1} \cdot 0,25 \\
&= (0,75)^4 \cdot 0,25 \\
&= 0,31640625 \cdot 0,25 \\
&= 0,0791
\end{align*}
$$

Logo, a probabilidade de a primeira calibração correta ocorrer exatamente na 5ª tentativa é de aproximadamente *7,91%*.

```{r}

library(leem)
p <- 0.25   # probabilidade de calibração correta
x <- 5      # tentativa desejada
probabilidade <- dgeom(x = x - 1, prob = p)
cat("Probabilidade de a primeira calibração correta ocorrer na", x, "ª tentativa =", round(probabilidade * 100, 2), "%\n")
```

2- Distribuição Uniforme Discreta

È a distribuição de probabilidade discreta, na qual todos os valores possíveis da variável aleatória têm exatamente a mesma probabilidade de ocorrer. Não há valor mais provável do que outro, todos são igualmente prováveis.

Característica da distribuição uniforme discreta:

* a variável aleatória assume um *número finito de valores inteiros distintos*;

* todos os valores têm *probabilidade idêntica* de acontecer;

* é definida apenas pelos valores mínimo e máximo que a variável pode assumir;

* é a distribuição mais simples de todas, pois não depende de outros parâmetros complexos.

Sua função de probabilidade:
Se a variável pode assumir os valores $x = x_1, x_2, x_3, \dots, x_k$, onde $k$ é o número total de valores possíveis:

$$P(X = x) = \frac{1}{k}$$
Onde o:

* $P(X = x)$: probabilidade de ocorrer o valor $x$;

* $k$: quantidade total de valores diferentes que a variável pode assumir;

* $\frac{1}{k}$: probabilidade igual para cada um dos valores.

Quando os valores são consecutivos, de $a$ até $b$ (sendo $a$ o menor e $b$ o maior valor), temos:
$$k = b - a + 1 \quad \Rightarrow \quad P(X = x) = \frac{1}{b - a + 1}$$

Exemplo: Em um sistema automatizado de controle, um código de erro pode assumir *apenas os valores inteiros de 1 a 6*, e todos eles têm a mesma chance de aparecer durante o funcionamento do equipamento. Qual é a probabilidade de aparecer exatamente o código de erro *número 4*?

Resolução:

* $a = 1$ → menor valor possível
* $b = 6$ → maior valor possível
* $k = 6 - 1 + 1 = 6$ → total de valores possíveis
* $x = 4$ → valor para o qual queremos calcular a probabilidade

$$
P(X = 4) = \frac{1}{6} \approx 0,1667
$$

Portanto, a probabilidade de aparecer o código de erro número 4 é de aproximadamente *16,67%*.

```{r}

library(leem)
a <- 1       # menor valor possível
b <- 6       # maior valor possível
x <- 4       # valor desejado
k <- b - a + 1  # total de valores
probabilidade <- 1 / k
cat("Probabilidade de ocorrer o valor", x, "=", round(probabilidade * 100, 2), "%\n")
```



Tal como nas discretas, nas vaviáveis aleatórias continua, para além da distribuição normal, também podemos observar outras distribuições de propriedades, onde temos duas delas sendo a distribuição exponencial e a gama.


1- Distribuição Exponencial

É uma distribuição de probabilidade contínua, usada para modelar o tempo ou intervalo que decorre até que um determinado evento ocorra pela primeira vez. Está muito ligada à distribuição de Poisson e é amplamente aplicada em estudos de confiabilidade e desempenho de equipamentos.

Tem como características:

* avariável aleatória representa um *tempo, duração ou intervalo, podendo assumir apenas valores **maiores ou iguais a zero* ($X \geq 0$);

* é definida por um único parâmetro: $\lambda$ (lambda), que representa a *taxa média de ocorrência* dos eventos;

* apresenta a *propriedade de falta de memória*: a probabilidade de o evento ocorrer em um momento futuro não depende do tempo que já se passou até o momento atual;

* seu gráfico é uma curva que começa em um valor alto e vai diminuindo gradualmente, nunca tocando o eixo horizontal.

 A distribuição exponencial possui duas funções de probabilidade sendo:

* Função densidade de probabilidade: $$f(x) = \lambda \cdot e^{-\lambda x}, \quad x \geq 0$$


* Função de probabilidade acumulada: $$P(X \leq x) = 1 - e^{-\lambda x}$$

Onde o:

* $f(x)$: valor da densidade para um dado tempo $x$;
* $P(X \leq x)$: probabilidade de o evento ocorrer *antes ou até o tempo $x$*;
* $\lambda$: taxa média de ocorrência ($\lambda > 0$);
* $e$: número de Euler, aproximadamente igual a $2,71828$;
* $x$: valor do tempo ou intervalo analisado.

Exemplo: Em um sistema automatizado, verifica-se que a taxa média de falhas de um controlador eletrônico é de *0,02 falhas por hora*. Qual é a probabilidade de que esse controlador apresente a *primeira falha antes de completar 50 horas de funcionamento*?

Resolção:

* $\lambda = 0,02$ → taxa média de falhas por hora
* $x = 50$ → tempo limite desejado

Substituindo os valores na fórmula da probabilidade acumulada:

$$
\begin{align*}
P(X \leq 50) &= 1 - e^{-0,02 \cdot 50} \\
&= 1 - e^{-1} \\
&= 1 - 0,3679 \\
&= 0,6321
\end{align*}
$$

Portanto, a probabilidade de o controlador apresentar a primeira falha antes de 50 horas é de aproximadamente *63,21%*.


```{r}

library(leem)
lambda <- 0.02   # taxa média de falhas por hora
x <- 50          # tempo limite em horas
probabilidade <- pexp(q = x, rate = lambda)
cat("Probabilidade de a primeira falha ocorrer antes de", x, "horas =", round(probabilidade * 100, 2), "%\n")
```

2- Distribuição Gama

É uma distribuição de probabilidade contínua, muito usada para modelar o tempo necessário para que um determinado número de eventos ocorra, ou seja, ela generaliza a distribuição exponencial, enquanto a exponencial calcula o tempo até o primeiro evento, a distribuição Gama calcula o tempo até o $r$-ésimo evento.


Suas características:

* a variável aleatória representa *tempo, duração ou intervalo*, assumindo apenas valores maiores ou iguais a zero ($X \geq 0$);

* é definida por dois parâmetros principais:

* $r$: número de eventos que se deseja observar (também chamado de parâmetro de forma);

* $\lambda$: taxa média de ocorrência dos eventos por unidade de tempo;

* quando $r = 1$, a distribuição Gama se reduz exatamente à *distribuição exponencial*;
* é amplamente aplicada em estudos de confiabilidade, manutenção e desempenho de equipamentos.


Sua função densidade de probabilidade é dada por:
$$
f(x) = \frac{\lambda^r}{\Gamma(r)} \cdot x^{r - 1} \cdot e^{-\lambda x}, \quad x \geq 0
$$

Onde o:

* $f(x)$: valor da densidade para um dado tempo $x$;
* $r$: número de eventos esperados ($r > 0$);
* $\lambda$: taxa média de ocorrência por unidade de tempo ($\lambda > 0$);

* $\Gamma(r)$: função gama, que para valores inteiros de $r$ vale: $\Gamma(r) = (r - 1)!$;

* $e$: número de Euler, aproximadamente igual a $2,71828$;

* $x$: tempo ou intervalo analisado.

Exemplo: Em um sistema automatizado, a taxa média de falhas de um conjunto de sensores é de *0,02 falhas por hora*. Qual é a probabilidade de que ocorram *3 falhas no máximo em até 100 horas de operação*?

Resolução:

* $\lambda = 0,02$ → taxa média de falhas por hora
* $r = 3$ → número de falhas desejadas
* $x = 100$ → tempo limite em horas

Para valores inteiros de $r$, temos $\Gamma(3) = (3 - 1)! = 2! = 2$. 
Substituindo na fórmula da probabilidade acumulada:

$$
\begin{align*}
P(X \leq 100) &= \int_{0}^{100} \frac{(0,02)^3}{2} \cdot x^{2} \cdot e^{-0,02 x} \, dx \\
&= 1 - e^{-0,02 \cdot 100} \left[ 1 + \frac{0,02 \cdot 100}{1!} + \frac{(0,02 \cdot 100)^2}{2!} \right] \\
&= 1 - e^{-2} \left[ 1 + 2 + \frac{4}{2} \right] \\
&= 1 - 0,1353 \cdot 4 \\
&= 1 - 0,5412 \\
&= 0,4588
\end{align*}
$$

Poratanto, a probabilidade de ocorrerem até 3 falhas em 100 horas é de aproximadamente *45,88%*.

```{r}

library(leem)
lambda <- 0.02   # taxa média de falhas por hora
r <- 3           # número de falhas desejadas
x <- 100         # tempo limite em horas
probabilidade <- pgamma(q = x, shape = r, rate = lambda)
cat("Probabilidade de ocorrer até", r, "falhas em", x, "horas =", round(probabilidade * 100, 2), "%\n")
```


### Conclusão

Conforme vimos, as variáveis aleatórias servem para transformar situações incertas em valores numéricos e se dividem em três tipos: *discretas*: assumem valores contáveis, como número de peças defeituosas ou tentativas; *contínuas*: assumem valores dentro de um intervalo, como tempo, comprimento ou temperatura; *mistas*: reúnem características das duas anteriores, sendo menos comuns.

Cada distribuição tem uma finalidade específica, paara variáveis discretas: *binomial*: conta o número de sucessos em várias tentativas; *poisson*: mostra quantas vezes um evento ocorre em um período; *geométrica*: indica em qual tentativa ocorre o primeiro sucesso; *uniforme discreta*: todos os resultados têm a mesma chance de acontecer, enquanto que, para variáveis contínuas: *normal*: descreve como se distribuem medidas e grandezas na maioria dos casos;
*exponencial*: calcula o tempo até a primeira falha ou ocorrência; *gama*: serve para saber o tempo até que vários eventos aconteçam.

Essas ferramentas permitem entender e prever o comportamento de processos e equipamentos, ajudando a tomar decisões mais seguras, controlar a qualidade e analisar o desempenho de sistemas, e sendo muito úteis na prática profissional.



## 📖 Referências

INSTITUTO DE MATEMÁTICA E ESTATÍSTICA – USP. Notas de Aula: Variáveis Aleatórias e Distribuições. Disponível em: https://www.ime.usp.br/~sandra/mae116/notas.pdf. Acesso em 07 mai. 2026.

MONTGOMERY, D. C.; RUNGER, G. C. Estatística Aplicada e Probabilidade para Engenheiros. 6ª ed. Rio de Janeiro: LTC, 2016. Disponivel em: https://www.grupogen.com.br/livro-estatistica-aplicada-e-probabilidade-para-engenheiros. Acesso em 07 mai. 2026.

MORETTIN, P. A.; BUSSAB, W. O. Estatística Básica. 9ª ed. São Paulo: Saraiva, 2017. Disponivel em: https://www.saraiva.com.br/estatistica-basica-paulo-alonso-morettin-9788547221483. Acesso em 07 mai. 2026.

PACOTE LEEM. Documentação Oficial do LEEM. Disponível em: https://cran.r-project.org/web/packages/leem/leem.pdf. Acesso em 07 mai. 2026.

R CORE TEAM. Documentação Oficial do R: Funções de Distribuição de Probabilidade. Disponível em: https://www.rdocumentation.org/packages/stats/versions/3.6.2/topics/Distributions. Acesso em 07 mai. 2026.

ROSS, S. M. Probabilidade: Um Curso Moderno com Aplicações. 10ª ed. Porto Alegre: Bookman, 2019. Disponivel em: https://www.grupogen.com.br/livro-probabilidade-um-curso-moderno-com-aplicacoes. Acesso em 07 mai. 2026.

TRIOLA, M. F. Introdução à Estatística. 12ª ed. Rio de Janeiro: LTC, 2017.https://www.grupogen.com.br/livro-introducao-a-estatistica. Acesso em 07 mai. 2026.

UNIVERSIDADE FEDERAL DE SÃO CARLOS. Probabilidade e Estatística – Distribuições de Probabilidade. Disponível em: https://www.ufscar.br/ensino/graduacao/arquivos/probabilidade_estatistica.pdf. Acesso em 07 mai. 2026.

WIKIPÉDIA ENCICLOPÉDIA LIVRE. Variável aleatória. Disponível em: https://pt.wikipedia.org/wiki/Vari%C3%A1vel_aleat%C3%B3ria. Acesso em 07 mai. 2026.

WIKIPÉDIA ENCICLOPÉDIA LIVRE. Distribuição Binomial. Disponível em: https://pt.wikipedia.org/wiki/Distribui%C3%A7%C3%A3o_binomial. Acesso em 07 mai. 2026.

WIKIPÉDIA ENCICLOPÉDIA LIVRE. Distribuição de Poisson. Disponível em: https://pt.wikipedia.org/wiki/Distribui%C3%A7%C3%A3o_de_Poisson. Acesso em 07 mai. 2026.

WIKIPÉDIA ENCICLOPÉDIA LIVRE. Distribuição Normal. Disponível em: https://pt.wikipedia.org/wiki/Distribui%C3%A7%C3%A3o_normal. Acesso em 07 mai. 2026.

WIKIPÉDIA ENCICLOPÉDIA LIVRE. Distribuição Uniforme Discreta. Disponível em: https://pt.wikipedia.org/wiki/Distribui%C3%A7%C3%A3o_uniforme_discreta. Acesso em 07 mai. 2026.

WIKIPÉDIA ENCICLOPÉDIA LIVRE. Distribuição Geométrica. Disponível em: https://pt.wikipedia.org/wiki/Distribui%C3%A7%C3%A3o_geom%C3%A9trica. Acesso em 07 mai. 2026.

WIKIPÉDIA ENCICLOPÉDIA LIVRE. Distribuição Exponencial. Disponível em: https://pt.wikipedia.org/wiki/Distribui%C3%A7%C3%A3o_exponencial. Acesso em 07 mai. 2026.

WIKIPÉDIA ENCICLOPÉDIA LIVRE. Distribuição Gama. Disponível em: https://pt.wikipedia.org/wiki/Distribui%C3%A7%C3%A3o_gama. Acesso em 07 mai. 2026.
